【裁判字號】    99,訴,1530
【裁判日期】    990708
【裁判案由】    稅捐稽徵法等
【裁判全文】
臺灣板橋地方法院刑事判決              99年度訴字第1530號
公  訴  人  臺灣板橋地方法院檢察署檢察
被      告  甲○○
上列被告因違反稅捐稽徵法等案件，經檢察官提起公訴（99年度
偵字第4404號），被告於本院準備程序進行中，就被訴犯罪事實
為有罪之陳述，本院告知簡式審判程序之旨，並聽取其與公訴人
之意見後，經合議庭裁定由受命法官獨任進行簡式審判程序審理
後，判決如下：
    主  文
甲○○行使從事業務之人，明知為不實之事項，而登載於其業務
上作成之文書，足以生損害於公眾及他人，處有期徒刑肆月，如
易科罰金，以銀元參佰元即新臺幣玖佰元折算壹日，減為有期徒
刑貳月，如易科罰金，以銀元參佰元即新臺幣玖佰元折算壹日；
又公司負責人，為納稅義務人以詐術逃漏稅捐，處有期徒刑肆月
，如易科罰金，以銀元參佰元即新臺幣玖佰元折算壹日，減為有
期徒刑貳月，如易科罰金，以銀元參佰元即新臺幣玖佰元折算壹
日。應執行有期徒刑參月，如易科罰金，以銀元參佰元即新臺幣
玖佰元折算壹日。
    事  實
一、甲○○係址設於臺北縣五股鄉○○路99巷4 號之「彪馬鋼鐵
    有限公司」（下稱彪馬公司）之實際負責人（登記名義負責
    人王璿騰〈業經檢察官不起訴處分〉）。其明知乙○○（原
    名廖禾璋）於民國94年間並未於彪馬公司任職及支薪，竟為
    使納稅義務人彪馬公司虛列營業成本以逃漏彪馬公司營利事
    業所得稅之目的，遂基於行使業務上登載不實文書之犯意，
    於95年4 、5 月間，在不詳地點，將乙○○於94年間向彪馬
    公司支領薪資新臺幣（下同）71萬2,000 元之不實事項登載
    於其業務上所掌之94年度各類所得扣繳暨免扣繳憑單，並據
    以填載於彪馬公司94年度營利事業所得稅結算申報書上，且
    於法定申報營利事業所得稅期間即95年5 月1 日至同年月31
    日之某日，將前開業務上不實登載之文書持以向財政部臺灣
    省北區國稅局申報彪馬公司94年度營利事業所得稅而行使，
    藉此詐術逃漏彪馬公司94年度應納之營利事業所得稅，足以
    生損害於乙○○及稅捐稽徵機關對於稅捐稽徵之正確性；嗣
    於96年間，乙○○收到財政部臺灣省中區國稅局虎尾稽徵所
    中區國稅虎尾二字第0960020744號補稅通知書後，始查悉上
    情。
二、案經乙○○告訴由臺灣雲林地方法院檢察署檢察官呈請臺灣
    高等法院檢察署檢察長核轉臺灣板橋地方法院檢察署檢察官
    偵查起訴。
    理  由
壹、程序方面：本件被告甲○○所犯係死刑、無期徒刑、最輕本
    刑3 年以上有期徒刑以外之罪，其於準備程序就前揭被訴事
    實為有罪之陳述，經法官告知簡式審判程序之旨，並聽取其
    與公訴人之意見後，本院認無不得或不宜改依簡式審判程序
    進行之處，爰依刑事訴訟法第273 條之1 第1 項、第284 條
    之1 之規定，由本院合議庭裁定本件由受命法官獨任進行簡
    式審判程序，合先敘明。
貳、實體方面：
一、上開事實，業據被告甲○○迭於偵訊及本院訊問時自白不諱
    ，核與告訴人乙○○及證人王璿騰、盧秉治於偵訊時證述之
    情節相符，並有告訴人乙○○各類所得扣繳暨免扣繳憑單、
    94年度綜合所得稅核定通知書各1 份（詳見臺灣雲林地方法
    院檢察署97年度他字第594 號偵查卷第2 、20頁）附卷可證
    。故被告前開自白核與事實相符，應堪予採信。是本案事證
    已臻明確，被告犯行洵堪認定，應予依法論科。
二、論罪科刑部分：
(一)、被告行為後法律修正之適用：
１、稅捐稽徵法部分：被告行為後，稅捐稽徵法第47條規定業於
    98年5 月27日修正，並於98年5 月29日施行，修正後增列第
    2 項規定「前項規定之人與實際負責業務之人不同時，以實
    際負責業務之人為準」。另刑法中規範行為後法律變更所生
    新舊法比較適用之準據者，為刑法第2 條第1 項「從舊從輕
    原則」，即「行為後法律有變更者，適用行為時之法律，但
    行為後之法律有利於行為人者，適用最有利於行為人之法律
    。」。本件被告於其執行職務範圍內，為公司法第8 條所規
    定之公司負責人，亦為稅捐稽徵法第47條第1 款所規定公司
    負責人，且為實際負責業務之人，依修正前稅捐稽徵法第47
    條第1 項第1 款及修正後之規定，其均應「代罰」，是修正
    後稅捐稽徵法第47條規定並無較有利於被告可言，依前開說
    明，被告行為時之法律即98年5 月27日修正生效施行前之稅
    捐稽徵法第47條規定自應仍予適用。
２、刑法修正部分：
(1)、按行為後法律有變更者，適用行為時之法律。但行為後之法
    律有利於行為人者，適用最有利於行為人之法律，刑法第2
    條第1 項定有明文，此條規定乃與刑法第1 條罪刑法定主義
    契合，而貫徹法律禁止溯及既往原則，係規範行為後法律變
    更所生新舊法律比較適用之準據法，是刑法第2 條本身雖經
    修正，但刑法第2 條既屬適用法律之準據法，本身尚無比較
    新舊法之問題，應一律適用裁判時之現行刑法第2 條規定以
    決定適用之刑罰法律。又以本次刑法修正之比較新舊法，應
    就罪刑有關之共犯、未遂犯、想像競合犯、牽連犯、連續犯
    、結合犯，以及累犯加重、自首減輕暨其他法定加減原因（
    如身分加減）與加減例等一切情形，綜其全部罪刑之結果而
    為比較，最高法院前揭第8 次刑庭會議決議可資參照。經查
    ：
(2)、關於罰金刑，刑法分則編各罪所定罰金刑之貨幣單位原為銀
    元，修正前刑法第33條第5 款規定：「罰金：1 元（銀元）
    以上。」，而依罰金罰鍰提高標準條例規定，就72年6 月26
    日前修正之刑法部分條文罰金數額提高2 至10倍，其後修正
    者則不提高倍數，並依現行法規所定貨幣單位折算新臺幣條
    例規定，以銀元1 元折算新臺幣3 元。修正後刑法第33條第
    5 款規定：「罰金：新臺幣1,000 元以上，以百元計算之。
    」，刑法第33條第5 款所定罰金貨幣單位經修正為新臺幣後
    ，刑法分則各罪所定罰金刑之貨幣單位亦應配合修正為新臺
    幣，為使刑法分則編各罪所定罰金之最高數額與刑法修正前
    趨於一致，乃增訂刑法施行法第1 條之1 ：「中華民國94年
    1 月7 日刑法修正施行後，刑法分則編所定罰金之貨幣單位
    為新臺幣。94年1 月7 日刑法修正時，刑法分則編未修正之
    條文定有罰金者，自94年1 月7 日刑法修正施行後，就其所
    定數額提高為30倍。但72年6 月26日至94年1 月7 日新增或
    修正之條文，就其所定數額提高為3 倍。」。從而，刑法分
    則編各罪所定罰金刑之最高數額，於上開規定修正後並無不
    同，惟修正後刑法第33條第5 款所定罰金刑最低數額，較之
    修正前提高，自以修正前刑法第33條第5 款之規定較有利於
    被告。
(3)、刑法第51條第5 款規定有關數罪併罰，分別宣告其罪之刑，
    在定其應執行之刑時，修正前刑法第51條第5 款規定「宣告
    多數有期徒刑者，於各刑中之最長期以上，各刑合併之刑期
    以下，定其刑期。但不得逾20年」，而修正後規定：「宣告
    多數有期徒刑者，於各刑中之最長期以上，各刑合併之刑期
    以下，定其刑期。但不得逾30年」，經新舊法比較結果，新
    刑法並非較有利於被告。
(4)、修正後刑法第41條第1 項前段關於得易科罰金之折算標準，
    由「得以1 元以上3 元以下折算1 日」（按：此規定配合修
    正前罰金罰鍰提高標準條例第2 條【現已刪除】規定，就其
    原定數額提高為100 倍折算1 日，則最高應以銀元300 元折
    算1 日，經折算為新臺幣後，應以新臺幣900 元折算為1 日
    ），提高為「以新臺幣1,000 元、2,000 元或3,000 元折算
    1 日」，並刪除「因身體、教育、職業、家庭之關係或其他
    正當事由，執行顯有困難」之條件。是以修正前關於易科罰
    金之折算標準金額較低，自係較為有利於被告。
(5)、綜上所述，經各該條文修正前後之比較，以被告行為時之法
    律較有利於行為人，自應適用修正前刑法之相關規定予以論
    處。
(二)、論罪部分：按營利事業填製扣繳憑單暨免扣繳憑單，係附隨
    公司業務而製作，屬業務上所掌之文書，且為公司負責人繼
    續反覆執行之事務，公司負責人自為從事此項業務之人。查
    被告填報彪馬公司員工扣繳憑單為其業務範圍，其為從事業
    務之人，而該等文書係屬其業務上所作成之文書，且被告於
    行為時係彪馬公司之負責人，於業務上作成之彪馬公司94
    年度扣繳憑單，虛列登載告訴人乙○○94年度所得薪資之不
    實事項，並持向稅捐機關申報營利事業所得稅，自足以生損
    害於告訴人及稅捐機關稅捐稽徵之正確性。故核被告所為，
    係犯刑法第21 6條、第215 條之行使業務上登載不實文書罪
    、稅捐稽微法第47條第1 款、第41條之公司負責人為納稅義
    務人以詐術逃漏稅捐罪。又被告所為業務上登載不實文書之
    低度行為，為行使之高度行為所吸收，不另論罪。另按公司
    為法人，公司負責人為自然人，二者在法律上並非同一人格
    主體。公司負責人為公司之代表，其為公司所為行為，應由
    公司負責。故公司負責人為公司以不正當方法逃漏稅捐，因
    納稅義務人為公司，其所觸犯稅捐稽徵法第41條之罪之犯罪
    或受罰主體，仍為公司，而非公司負責人，僅因公司於事實
    上無從擔負自由刑之責任，基於刑事政策上之考慮，同法第
    47條第1 款將納稅義務人之公司應處徒刑之規定，轉嫁於公
    司負責人。是公司負責人依該條款而適用徒刑之處罰，乃屬
    代罰之性質，並非因其本身之犯罪而負行為責任，自與其本
    身為犯罪主體所犯其他罪名間，無從成立牽連犯關係，而應
    分論併罰，此有最高法院92年度台上字第4025號、91年度台
    上字第2093、3130號判決意旨供參。從而，被告所犯行使業
    務登載不實文書罪與公司負責人以詐術逃漏稅捐2 罪，因犯
    意及行為主體不同，應予分論併罰。另公司申報營業稅，乃
    係履行公法稅捐義務，並非業務或附隨業務行為，要無論以
    刑法行使業務登載不實文書罪餘地（最高法院72年度台上字
    第5453號、74年度台上字第3953號、95年度台上字第1477號
    判決參照），是彪馬公司填載營業稅申報書部分，並非刑法
    第216 條、第215 條行使業務登載不實文書之罪行，附此敘
    明。
(三)、科刑部分：
１、爰審酌被告為彪馬公司之實際負責人，縱欲節省公司之稅捐
    ，亦應依循正軌節稅，竟不思此為，反以虛報告訴人薪資之
    方式逃漏稅捐，影響國家財政收入及稅賦之公平性，兼衡被
    告之犯罪動機、目的、手法、智識程度，及被告犯罪後坦承
    犯行之態度等一切情狀，分別量處如主文所示之刑，並依修
    正前刑法第41條第1 項前段及修正前罰金罰鍰提高標準條例
    第2 條規定，均併予諭知易科罰金之折算標準。
２、末查被告前開犯罪時間係於96年4 月24日以前，所犯且合於
    中華民國96年罪犯減刑條例第3 條第1 項第15款所定之減刑
    條件，爰依該減刑條例第7 條第1 項、第2 項之規定，各應
    減其宣告刑二分之一，均併予諭知易科罰金之折算標準，且
    就該減刑後宣告刑定應執行之刑，併予諭知易科罰金之折算
    標準。
據上論斷，應依刑事訴訟法第273 條之1 第1 項、第299 條第1
項前段，稅捐稽徵法第41條、修正前稅捐稽徵法第47條第1 款，
刑法第2 條第1 項前段、第11條前段、第216 條、第215 條，94
年1 月7 日修正前刑法第51條第5 款、第41條第1 項前段，刑法
施行法第1 條之1 ，廢止前罰金罰鍰提高標準條例第2 條，現行
法規所定貨幣單位折算新臺幣條例第2 條，中華民國96年罪犯減
刑條例第2 條第1 項第3 款、第7 條、第9 條，判決如主文。
本案經檢察官黃致中到庭執行職務。
中    華    民    國    99    年    7     月    8     日
                  刑事第十四庭  法  官  饒金鳳
以上正本證明與原本無異。
如不服本判決，應於判決送達後10日內，向本院提出上訴書狀，
且上訴書狀應敘述具體理由，而上訴書狀未敘述上訴理由者，應
於上訴期間（即自收受判決書之翌日起算10日）屆滿後20日內補
提理由書。
                                書記官  許雅琪
中    華    民    國    99    年    7     月    15    日
附錄本案論罪科刑之法律條文：
中華民國刑法第216 條：
行使第210 條至第215 條之文書者，依偽造、變造文書或登載不
實事項或使登載不實事項之規定處斷。
中華民國刑法第215 條：
從事業務之人，明知為不實之事項，而登載於其業務上作成之文
書，足以生損害於公眾或他人者，處3 年以下有期徒刑、拘役或
500 元以下罰金。
稅捐稽徵法第41條：
納稅義務人以詐術或其他不正當方法逃漏稅捐者，處5 年以下有
期徒刑、拘役或科或併科新臺幣6 萬元以下罰金。
修正前稅捐稽徵法第47條：
本法關於納稅義務人、扣繳義務人及代徵人應處徒刑之規定，於
左列之人適用之：
一、公司法規定之公司負責人。
二、民法或其他法律規定對外代表法人之董事或理事。
三、商業登記法規定之商業負責人。
四、其他非法人團體之代表人或管理人。

司法院資訊處製作；財團法人民間司法改革基金會備份。
